臺灣臺中地方法院刑事判決
109年度易字第2718號
公  訴  人  臺灣臺中地方檢察署檢察官
被      告  鍾兆森



上列被告因業務侵占案件，經檢察官提起公訴（109年度偵字第2
2394號），本院判決如下：
    主    文
鍾兆森無罪。
    理    由
一、公訴意旨略以：被告鍾兆森係位在臺中市太平區鵬儀路之「
    富堂科學園區大廈」之社區管理員，從事社區管理、代收社
    區住戶信件之業務，為從事業務之人。詎其竟意圖為自己不
    法之所有，基於業務侵占之犯意，於民國109年5月26日某時
    許，將其代收之住戶即告訴人湯世民之掛號信件（內含告訴
    人申辦之台北富邦商業銀行之信用卡）易持有為所有，侵占
    入己。嗣告訴人發覺有異，向上開銀行詢問，始知於上開時
    間已由被告簽收代領，因而知悉上情。因認被告涉犯刑法第
    336條第2項業務侵占罪嫌等語。
二、按犯罪事實應依證據認定之，無證據不得認定犯罪事實；不
    能證明被告犯罪或其行為不罰者，應諭知無罪之判決。刑事
    訴訟法第154條第2項、第301條第1項分別定有明文。又事實
    之認定，應憑證據，如未能發現相當證據，或證據不足以證
    明，自不能以推測或擬制之方法，以為裁判基礎；而認定不
    利於被告之事實，須依積極證據，苟積極證據不足為不利於
    被告事實之認定時，即應為有利於被告之認定，更不必有何
    有利之證據；所謂認定犯罪事實之積極證據，雖不以直接證
    據為限，間接證據亦包括在內，然而無論直接或間接證據，
    其為訴訟上之證明，須於通常一般之人均不致有所懷疑，而
    得確信其為真實之程度者，始得據為有罪之認定，倘其證明
    尚未達到此一程度，而有合理之懷疑存在時，自不能以推測
    或擬制之方法，以為有罪裁判之基礎（最高法院30年上字第
    816號、40年台上字第86號、76年台上字第4986號判例參照
    ）。又刑事訴訟法第161條第1項規定：檢察官就被告犯罪事
    實，應負舉證責任，並指出證明之方法。因此，檢察官對於
    起訴之犯罪事實，應負提出證據及說服之實質舉證責任。倘
    其所提出之證據，不足為被告有罪之積極證明，或其指出證
    明之方法，無從說服法院以形成被告有罪之心證，基於無罪
    推定之原則，自應為被告無罪判決之諭知（最高法院92年台
    上字第128號判例參照）。再按被害人與一般證人不同，其
    與被告處於絕對相反之立場，其陳述之目的，在使被告受刑
    事訴追處罰，內容未必完全真實，證明力自較一般證人之陳
    述薄弱。故被害人縱立於證人地位而為指證及陳述，且其指
    證、陳述無瑕疵可指，仍不得作為有罪判決之唯一證據，應
    調查其他證據以察其是否與事實相符，亦即仍須有補強證據
    以擔保其指證、陳述之真實性，始得採為斷罪之依據（最高
    法院94年度台上字第3326號判決意旨參照）。
三、公訴意旨認被告涉犯刑法第336條第2項之業務侵占罪嫌，無
    非係以證人即告訴人於偵查中之證述、「富堂科學園區大廈
    」大廈郵件登記簿翻拍照片、影本及傳真查詢國內各類掛號
    郵件查單影本等為其主要論據。訊據被告固坦承曾有收受告
    訴人之掛號信件（內含告訴人申辦之台北富邦商業銀行之信
    用卡）等情，惟堅詞否認有何業務侵占之犯行，辯稱：其代
    收後有轉交該信件給告訴人，並由告訴人在另一本「富堂科
    學園區大廈」大廈郵件登記簿上所簽收，告訴人提出之郵件
    登記簿並不完整，且其已多年未使用信用卡，也沒有使用信
    用卡的必要，無須侵占上開內含告訴人信用卡之信件等語。
四、經查：
(一)上開告訴人之信件確由被告於109年5月26日簽收之事實，為
    被告所不否認（見本院卷第38頁），並有傳真查詢國內各類
    掛號郵件查單影本1份在卷可考（見偵卷第21頁），此部分
    事實固堪認定。
(二)惟按刑法上之侵占罪之成立，以擅自處分自己持有之他人所
    有物，或變易持有之意為所有之意，而逕為所有人之行為，
    為其構成要件，雖行為之外形各有不同，要必具有不法所有
    之意思，方與本罪構成之要件相符（最高法院19年上字第10
    52號判例參照），又侵占行為指易持有為所有之行為，即行
    為人在客觀上之舉動顯見出其將客體占為己有，以物之所有
    權人自居而享受物之所有權之內容，加以處分、使用或收益
    ，例如加以處分變賣，或丟棄等以所有人自居所為之行為始
    能當之。是被告雖曾因簽收而持有告訴人所有含有台北富邦
    銀行信用卡之掛號信件，惟其究竟有無意圖不法之所有，而
    擅自處分自己持有之他人所有物，或變易持有之意為所有之
    意思？自仍需適合之積極證據加以證明，不能單以被告有收
    受該信件之事實，遽行認定被告有侵占之犯罪行為。經查：
  1.被告雖曾於台中銀行、永豐銀行、中國信託銀行申辦過信用
    卡，然均於95年間停卡至今，而未曾於其他金融機構申辦信
    用卡等情，有財團法人金融聯合徵信中心109年12月25日金
    徵（業）字第1090010421號函檢送鍾兆森信用卡往來金融機
    構名單、台中商業銀行總行110年2月17日中業執字第110000
    3370號函暨所附消費金融部信用卡科之鍾兆森信用卡相關資
    料、永豐商業銀行零售管理處110年2月19日永豐銀零售管理
    處字第1100000085號函、中國信託銀行陳報狀在卷可查（見
    本院卷第107至109、133至137、139、129頁），足認被告於
    本院審理時辯稱：伊已有多年沒有使用信用卡，沒有使用信
    用卡的必要等語（見本院卷第115、210頁），尚非無稽。又
    一般信用卡之使用，為避免遭他人冒用，各銀行多要求申請
    人透過所規定之開卡程序，由銀行方核對相關資料後，始能
    完成開卡並使用該張信用卡消費，台北富邦商業銀行信用卡
    申請人收到信用卡後，可以分別透過①網路開卡、②「富邦行
    動銀行」APP開卡、③以電話語音開卡、④客服中心協助人工
    開卡等開卡方式開卡等情，有台北富邦商業銀行股份有限公
    司信用卡處110年4月28日信卡字第1101000002號函在卷可查
    （見本院卷第145至148 頁），而上開流程均輸入申請人之
    個人相關資料以供銀行核對才能完成開卡流程，本案被告僅
    係社區之管理員，實難輕易取得告訴人諸如生日、身分證字
    號、就讀國小等個人隱私資料，而順利完成
　　開卡程序以使用該張信用卡，則在被告長期未使用信用卡，
    且尚須以申請人個人隱私資料始能完成開卡手續之情況下，
    被告是否確有侵占告訴人上開內含台北富邦商業銀行信用卡
    掛號郵件之動機及必要，自非無疑。
  2.上開掛號郵件內所含告訴人申辦之台北富邦商業銀行信用卡
    ，並無開卡紀錄乙情，有台北富邦商業銀行股份有限公司個
    金作業服務部110年2月17日集作字第1100000270號函在卷可
    查（見本院卷第131頁），該張信用卡既未經任何人開卡使
    用，縱被告曾因代收掛號郵件而持有該信件及內含之上開信
    用卡，亦無從認定被告已有擅自處分自己持有內含告訴人信
    用卡之掛號信件，或變易持有為所有之客觀行為。
　3.又犯罪事實依法應依證據認定之，不得僅以被告之反證不成
    立，持為認定犯罪之論據；認定犯罪事實應依證據，為刑事
    訴訟法所明定，故被告否認犯罪事實所持之辯解，縱屬不能
    成立，仍非有積極證據足以證明其犯罪行為，不能遽為有罪
    之認定；事實審法院對於證據之取捨，依法雖有自由判斷之
    權，然積極證據不足證明犯罪事實時，被告之抗辯或反證縱
    屬虛偽，仍不能以此資為積極證據應予採信之理由（最高法
    院21年上字第474號、30年上字第1831號、30年上字第482號
    判例參照）。查卷附「富堂科學園區大廈」大廈郵件登記簿
    內未有被告於109年5月26日代收告訴人上開掛號信件之登記
    內容（見偵卷第19、41至55頁，本院卷第43至77頁），則被
    告是否確有將告訴人之上開掛號信件轉交告訴人簽收，固無
    正式紀錄可查，仍難在無其他積極證據足以認定被告確有業
    務侵占行為之情形下，僅執被告所辯已將掛號信件交付告訴
    人之反證，無法獲得證實，即遽論其有業務侵占之犯行。
五、綜上所述，本件檢察官所舉之證據，僅能證明被告有代收告
    訴人之掛號信件，且該掛號信件已下落不明等事實，尚無法
    證明被告有擅自處分自己持有告訴人內含上開信用卡之掛號
    信件，或變易持有為所有之客觀行為及主觀犯意，公訴意旨
    所舉各項事證，尚無從使本院形成被告有被訴業務侵占，犯
    行致無合理懷疑之有罪確信，基於無罪推定原則，自應為無
    罪之諭知。
據上論斷，應依刑事訴訟法第301條第1項前段，判決如主文。
本案經檢察官王宜璇提起公訴，檢察官陳僑舫、陳永豐到庭執行
職務。
中　　華　　民　　國　　110 　年　　11　　月　　23　　日
                  刑事第七庭  審判長法  官  尚安雅 
                                    法  官  丁智慧
　　　　　　　　　                  法  官  林忠澤　　
以上正本證明與原本無異。
如不服本判決應於收受判決後20日內向本院提出上訴書狀，並應
敘述具體理由；其未敘述上訴理由者，應於上訴期間屆滿後20日
內向本院補提理由書（均須按他造當事人之人數附繕本）「切勿
逕送上級法院」。
告訴人或被害人如不服判決，應備理由具狀向檢察官請求上訴，
上訴期間之計算，以檢察官收受判決正本之日起算。
                                    書記官  許采婕
中　　華　　民　　國　　110 　年　　11　　月　　24　　日